【裁判字號】    97,訴,1503
【裁判日期】    971230
【裁判案由】    撤銷信託行為
【裁判全文】
臺灣板橋地方法院民事判決              97年度訴字第1503號
原      告  丁○○
訴訟代理人  張靜怡律師
複代理人    陳學驊律師
被      告  乙○○
            甲○○
上列當事人間請求撤銷信託行為等事件，經本院於民國97年12月
11日言詞辯論終結，判決如下：
    主  文
被告乙○○與甲○○間就坐落台北縣板橋市○○段第712 地號土
地應有部分4 分之1 及其上同段第3961建號建物（即門牌號碼台
北縣板橋市自強新村52-1號4 樓房屋）所有權全部，於民國97年
5 月14日所為之信託行為及民國97年5 月16日所為之所有權移轉
行為，應予撤銷。
被告甲○○應就本判決主文第1 項所示土地與建物，於民國97年
5 月16日在台北縣板橋地政事務所，以信託原因之所有權移轉登
記塗銷。
訴訟費用由被告連帶負擔。
    事實及理由
甲、程序方面：
    本件被告甲○○未於言詞辯論期日到場，核無民事訴訟法第
    386 條所列各款情形，應依原告之聲請，此部分由其一造辯
    論而為判決。
乙、得心證之理由：
一、原告起訴主張：
（一）被告乙○○為擔負其原配偶丙○○向原告之借款新台幣（
      下同）150 萬元之債務，乃與丙○○於民國97年1 月2 日
      共同簽發到期日為97年4 月13日，票號TH0000000 面額為
      150 萬元整之本票乙紙交與原告收執。詎被告乙○○及丙○○於票據指定到期日均未支付分文，被告乙○○積欠原
      告票款150 萬元。
（二）按「信託行為有害於委託人之債權人權益者，債權人得聲
      請法院撤銷之」，信託法第6 條定有明文。乙○○未受脅
      迫簽發上開本票後，與甲○○間於97年5 月14日成立信託
      契約，將如本判決主文第1 項所示不動產，於同年月16日
      向台北縣板橋地政事務所信託移轉登記為甲○○所有。此
      外乙○○無其他財產足供清償上開票據債務，上開被告間
      之信託行為，顯然有害於原告之權益，原告自得依上開規
      定請求法院撤銷被告間之信託契約及回復登記。為此，依
      據信託法第6 條規定提起本件訴訟等語，並聲明求為判決
      如主文所示。
二、被告甲○○雖未於言詞辯論期日到場，惟其與被告乙○○具
    狀共同以：因訴外人丙○○欲向原告借款，原告要丙○○提
    供擔保，丙○○乃與乙○○商議後，2 人共同簽發上開本票
    交付原告。嗣後乙○○得知原告未借款與丙○○，則乙○○
    當不負本票債務清償義務，其自無損害原告之任何權益，本
    件原告之訴不合信託法第6 條之規定等語置辯。又乙○○另
    以言詞辯稱其係受脅迫簽發上開本票，原告不得對其主張票
    據債權等語。
三、經查，原告主張被告乙○○與訴外人丙○○於97年1 月2
    日共同簽發到期日為97年4 月13日，票號TH0000000 面額為
    150 萬元之本票乙紙交與原告。被告2 人間於97年5 月14
    日成立信託契約以乙○○為受益人，同年月16日乙○○將其
    所有如本判決主文第1 項所示不動產信託移轉登記與被告甲○○。被告乙○○無其他足供清償150 萬元債務之財產等
    事實，為被告2 人所不爭執，並有原告提出之本票、不動產
    登記謄本、信託契約、乙○○之96年所得稅資料清單、財產
    歸屬資料清單在卷可稽，自堪認為真實。惟原告主張乙○○
    有給付上開本票票款之義務，又上開信託行為有害於原告權
    益，則為被告2 人所否認，並以上開情詞置辯，從而本件兩
    造爭執點厥為：原告得否請求被告乙○○給付上開本票票
    款。上開信託行為有無害於原告權益。
四、原告得否請求被告乙○○給付上開本票票款：
（一）按「稱本票者，謂發票人簽發一定之金額，於指定之到期
      日，由自己無條件支付與受款人或執票人之票據」、「在
      票據上簽名者，依票上所載文義負責。二人以上共同簽名
      時，應連帶負責」。票據法第3 條及第5 條分別定有明文
      。又按票據上所載之債務人，不問是否為實際受益之人，
      均須擔負履行責任，不得以該票款係供給他人使用為詞，
      對於債權人主張免責（參照最高法院18年上字第301號判
      例要旨）。
（二）本件被告不爭執乙○○確為共同發票人，惟以乙○○與執
      票人即本件原告間之票據原因關係為辯。然查：
      乙○○與共同發票人丙○○簽發上開本票擔保項原告之
        借款，且丙○○確實積欠原告150 萬元之借款尚未清償
        原告之事實，已據原告舉出證據方法，經證人丙○○於
        97年12月11日言詞辯論期日到庭證述屬實，從而被告2
        人爭執票據原因關係之積極事實不存在，為不可採信。
      又乙○○抗辯其係受脅迫而簽發上開本票之情，雖舉出
        證據方法，然其聲請之證人丙○○於97年12月11日言詞
        辯論期日到庭證述不清楚乙○○有無受脅迫等語，此外
        被告就主張之脅迫有利事實，未能另行舉證以實其說，
        自無對抗執票人請求票款之權利，從而其等抗辯票據債
        務不存在，亦屬不足採信。
    綜上，被告乙○○負有給付上開本票票款債務，應屬事實，
    從而原告主張其為被告乙○○即上開信託契約委託人之債權
    人，核屬可信。
五、上開信託行為有無害於原告權益：
（一）按信託財產既須移轉其權利於受託人而獨立存在，已非委
      託人之權利，對委託人之債權人而言，委託人之責任財產
      顯有減少，按諸債務人之財產為全體債權人之總擔保之原
      則，自可能損害於委託人之債權人，故信託法第6 條第1
      項規定：「信託行為有害於委託人之債權人權利者，債權
      人得聲請法院撤銷之」。依此項規定，只要債務人所為之
      信託行為有害於債權者，債權人即得聲請法院撤銷。
（二）次按所謂債務人所為之行為有害債權人之債權或權利，係
      指減少債務人之一般財產，而致不能滿足債權人，如此債
      務人之資產狀態，謂之無資力，如何謂之無資力，因我民
      法並無明文，通說見解認為於有害行為時，債務人之他財
      產不足滿足一般債權人之事實為必要，對於任何債權不以
      經強制執行而終未獲滿足為必要，苟有可認為縱為強制執
      行而難獲滿足之效果時，即得行使之。又有害於債權之事
      實，須債務人行為與無資力之發生有相當因果關係，債權
      人行使撤銷權時，須債務人在無資力之狀態。本件原告主
      張被告乙○○除如主文所示不動產外，無何資力清償上開
      本票債務，此既為被告所不爭執，故上開不動產即為債權
      人原告之保障，然乙○○於簽發本票後，將其所有之不動
      產以自己為受益人，信託移轉登記予另被告甲○○，即屬
      有害於債權人即原告之權利，原告依信託法第6 條第1 項
      規定即得行使撤銷權，該撤銷權自原告知悉被告間為信託
      行為時起，尚未逾1 年之除斥期間，故原告本於信託法第
      6 條第1 項規定，請求撤銷被告2 人間之信託行為，並請
      求塗銷被告間就上開不動產所為信託登記，於法有據，應
      予准許。
六、本件事證已臻明確，兩造其餘攻擊防禦方法，核與判決結果
    無影響，爰不一一論述，併此敘明。
、結論：本件原告之訴為有理由，依民事訴訟法第385 條第1
    項前段、第78條、第85條第2 項，判決如主文。
中    華    民    國    97    年    12    月    30    日
以上正本係照原本作成   民事第二庭法  官  陳財旺
如對本判決上訴，須於判決送達後20日內向本院提出上訴狀
中    華    民    國    97    年    12    月    30    日
                                 書記官  孫國慧


司法院資訊處製作；財團法人民間司法改革基金會備份。
